最高法院刑事判決　　　　　　　　　　　　　　　八十六年度台上字第六九○九號
　　上　訴　人　甲○○
　　　　　　　　乙○○
右上訴人等因懲治盜匪條例案件，不服台灣高等法院中華民國八十六年八月二十日第
二審判決（八十六年度上訴字第二二六三號，起訴案號：台灣宜蘭地方法院檢察署八
十五年度偵字第二九○八、二九五○號），提起上訴，本院判決如左：
    主  文
原判決撤銷，發回台灣高等法院。
    理  由
本件原判決認定上訴人甲○○因覬覦其前妻蘇素玉在宜蘭縣頭城鎮○○路八十五號所
經營之「金玉興銀樓」，於民國八十五年八月一日夜間與李清漢、陳冠雅二人（均已
判決確定）共謀，由李清漢前往員山榮民醫院邀同上訴人乙○○出院，約定至宜蘭縣
員山鄉○○路乙○○租住處會合。嗣由李清漢騎乘機車搭載陳冠雅，甲○○亦騎乘機
車搭載李麗雲到達該處，並由乙○○駕駛ＷＫ－七一四○號自用小客車搭載甲○○及
李清漢、陳冠雅與李麗雲於八月二日凌晨一時許到達金玉興銀樓。甲○○及李清漢、
乙○○、陳冠雅四人基於共同為自己不法所有之意圖，由甲○○叫門乙○○持玩具槍
李清漢持水果刀，於騙取蘇素玉打開店門後，共同將蘇素玉壓制在地上，並以布塊塞
住其嘴巴，以防止其呼救，並恐嚇稱喊叫要開槍，又由陳冠雅壓坐在蘇素玉背部，而
施以強暴使蘇素玉不能抗拒後，共同將該銀樓內之各類金飾約五、六百兩強劫而去，
並於前揭永同路乙○○租住處朋分，各自變賣花用。嗣經宜蘭縣警察局宜蘭分局於同
年八月三日晚間十時十五分許在宜蘭縣宜蘭市○○○路二六○巷十二號內將乙○○查
獲，並起出金飾二十三件，及扣得乙○○所有供犯罪所用之玩具手槍一把。又於同日
晚間十一時三十分許在宜蘭市○○路一七一巷二十三號前查獲李清漢、陳冠雅二人，
並於陳冠雅所有之皮包內扣得其搶得之金飾一批。復經台北市政府警察局松山分局於
同年八月五日下午六時許在台北市查獲甲○○，並起出金飾一批等情。因而撤銷第一
審關於甲○○部分之不當判決，改判仍論處其共同意圖為自己不法之所有，以強暴致
使不能抗拒而取他人之物，累犯罪刑；並維持第一審論處乙○○共同意圖為自己不法
之所有，以強暴致使不能抗拒而取他人之物，累犯罪刑之判決，駁回其在第二審之上
訴。固非無見。惟查：(一)審理事實之法院對於案內一切證據，除認為不必要者外，均
應詳為調查，然後基於調查所得之心證以為判斷事實之基礎，如有應行調查之證據未
依法調查，率行判決，即屬刑事訴訟法第三百七十九條第十款所稱之當然違背法令。
甲○○於原審提出宜蘭縣政府營利事業登記證、營利事業所得稅結算申報書、宜蘭縣
營業人銷售額與稅額申報書、營業稅繳款書（見原審卷第六七－八○頁），主張「金
玉興銀樓」為其個人獨資之商店；甲○○之父林炎川於第一審亦提出其於七十八年八
月一日斥資黃金一百兩供甲○○經營「金玉興銀樓」之簽單收據（見第一審卷第六九
－七二之一頁），證明該銀樓確為甲○○所經營；甲○○入監服刑期間，其妻蘇素玉
僅代為管理銀樓，並非實際經營者或所有權人等情。倘若不虛，則甲○○以強暴手段
奪回「金玉興銀樓」之金飾，是否該當懲治盜匪條例第五條第一項第一款強盜罪之構
成要件，即殊堪研求。此等證據，攸關法院認定事實及適用法律之基礎，自應詳加調
查，審認明白，乃原審對上開證據恝置不理，復未於判決內說明其不予採信之理由，
已有調查未盡及理由不備之可議。(二)當事人聲請調查之證據，法院認為不必要者，固
得依刑事訴訟法第一百七十二條以裁定駁回之，但如未經駁回，亦未予調查，又未於
判決內說明不予調查之理由，其訴訟程序，即屬違背法令。甲○○於原審聲請傳喚在
場證人李麗雲證明其係遭同案被告李清漢及上訴人乙○○之持槍脅迫，始同赴自己經
營之「金玉興銀樓」奪取金飾，因李麗雲恐遭報復，於第一審出庭作證時，語多保留
，未道明真相等語（見原審卷第七二、七三頁）。果真屬實，此等事項關係甲○○涉
犯盜匪罪故意之認定，尤應傳案調查，原審置之不理，亦有應於審判期日調查之證據
未予調查之違法。(三)盜匪所得之財物，應發還被害人，因盜匪所得之財物而變得之財
產利益，除應抵償被害人者外，得沒收之，為懲治盜匪條例第七條第一項所明定。此
所謂「盜匪所得之財物」，不以已經扣案者為限，如未扣押但未費失顯屬存在者，亦
應為發還被害人之諭知。原判決事實認定上訴人等劫取蘇素玉之金飾約五、六百兩，
經警查獲者，在乙○○住處起出金飾二十三件，在陳冠雅皮包內查得金飾一批，又在
甲○○身上扣得金飾一批等情。按經警扣案之金飾已經被害人掣據領回者及經上訴人
等變賣金飾得款花用磬盡者，固毋庸再為發還被害人之諭知；其他未經扣案之金飾及
經典當現款未為花用之部分暨以典當之現款購買勞力士手錶者（見宜蘭縣警察局宜蘭
分局卷李清漢筆錄及八十五年度偵字第二十二頁扣押物品清單），仍屬盜匪所得之財
物或變得之財產利益，自應為發還或抵償被害人之諭知，原審疏未調查說明並於主文
宣示應為發還、抵償被害人之諭知，併有判決不適用法則之違背法令。以上為上訴意
旨所指摘及本院得依職權調查之事項，應認原判決有撤銷發回更審之原因。
據上論結，應依刑事訴訟法第三百九十七條、第四百零一條，判決如主文。
中      華      民      國    八十六    年     十一     月    二十七    日
                              最高法院刑事第八庭
                                  審判長法官  紀  俊  乾
                                        法官  楊  商  江
                                        法官  黃  正  興
                                        法官  丁  錦  清
                                        法官  賴  忠  星
      右正本證明與原本無異
                                              書  記  官
中      華      民      國    八十六    年     十二     月      一      日
